臺灣彰化地方法院民事判決
110年度簡上字第49號
上  訴  人  劉松茂  
訴訟代理人  劉惠琪  
被上訴人    劉張金花
            劉渶明  
兼上二人
訴訟代理人  劉渶彰  
被上訴人    劉渶冠  
訴訟代理人  黃俊寬  
上列當事人間請求所有權移轉登記事件，上訴人對於民國110年1
月20日本院彰化簡易庭109年度彰簡字第406號第一審判決提起上
訴，本院於民國111年1月19日言詞辯論終結，判決如下：
    主      文
上訴駁回。
第二審訴訟費用由上訴人負擔。
    事實及理由
一、被上訴人主張：
  ㈠被上訴人乙○○○與配偶劉金龍育有長子甲○○、次子劉渶堂、三
    子丙○○、四子劉渶清、五子戊○○、長女丁○○共6名子女。劉
    金龍之父劉火賔於民國60年10月10日死亡，遺有遺產包含附
    表一所示坐落彰化縣○○市○○○段000○0地號土地全部、同段56
    1地號土地（下稱系爭土地）全部及彰化縣○○鄉○○段000地號
    土地應有部分4分之1（以下均僅引用地號），劉火賔之繼承
    人為劉金龍、劉金泉、尤劉瓊雲、劉麗卿、劉麗春、劉金木
    ，每人應繼分各6分之1。劉金龍於劉火賔之遺產辦理繼承登
    記前，於62年7月12日死亡，繼承人為兩造及訴外人劉渶堂
    、劉渶清，每人應繼分各7分之1，均未拋棄繼承；又戊○○、
    丁○○當時尚未成年，乙○○○未曾違反民法第1088條第2項規定
    ，而以其等法定代理人身分代理拋棄繼承。乙○○○因上訴人
    藉口阻撓，屈從其提議，由上訴人出面與劉金泉、尤劉瓊雲
    、劉麗卿、劉麗春、劉金木就劉火賔之遺產成立分割協議，
    由兩造及劉渶堂、劉渶清再轉繼承共同取得附表二所示遺產
    ，每人各取得7分之1如附表三所示，且由乙○○○代理劉渶堂
    、丙○○、劉渶清、戊○○、丁○○，與上訴人間成立借名登記契
    約，約定以上訴人名義登記為形式上之共有人。其中借用上
    訴人名義登記之464之1地號土地因分割後之地號為附表四所
    示6筆土地，仍借名登記為上訴人單獨所有或分別共有。
　㈡被上訴人及劉渶清已於102年間向上訴人為終止借名登記之意
    思表示，並起訴請求上訴人移轉土地所有權，經本院105年
    度訴字第28號、臺灣高等法院臺中分院108年度上更一字第6
    號、最高法院109年度台上字第129號判決命上訴人將附表三
    編號1(即附表四編號1至6)、附表三編號3借名登記之土地所
    有權應有部分移轉為被上訴人及劉渶清所有確定（下稱前案
    ），前案判決判決理由有爭點效。因被上訴人於前案漏未一
    併請求上訴人將兩造間再轉繼承共同取得並借名登記之附表
    三編號2土地移轉登記予被上訴人，故再於本件訴訟以起訴
    狀繕本送達上訴人為終止借名登記之意思表示。爰依借名登
    記類推適用委任、不當得利之法律關係，請求上訴人將系爭
    土地所有權應有部分6分之1移轉各42分之1予被上訴人每人
    等語。
二、上訴人除原審答辯外，於本審補陳：
  ㈠上訴人祖父劉火賔於60年10月10日死亡，上訴人祖母劉溫𣯶
    於62年1月8日死亡，上訴人父親劉金龍於62年7月12日死亡
    。劉金龍生前未就劉火賔之遺產辦理繼承登記，而劉金龍死
    亡後所遺遺產(含劉金龍本身之遺產及劉金龍繼承劉火賔遺
    產兩部分)共辦理過2次遺產申報及登記，第一次繼承登記日
    期為64年3月6日，第二次繼承登記日期為65年6月30日，第
    一次申報遺產稅之遺產為劉金龍本身所遺財產，被上訴人主
    張無借名登記，兩造爭執為於65年6月30日第二次繼承登記
    時，再轉繼承劉火賔所遺給劉金龍繼承6分之1之遺產。被上
    訴人就第2次繼承登記，於臺灣高等法院臺中分院108年度上
    更一字第6號言詞辯論時更改主張就劉金龍繼承劉火賔之遺
    產再由上訴人再轉繼承之部分，乙○○○、丁○○、丙○○、戊○○
    、劉渶堂、劉渶清與上訴人間存在借名登記情形。
　㈡否認有借名登記情形。被上訴人乙○○○、丁○○於第一次辦理劉
    金龍遺產繼承登記前已拋棄繼承。未辦理拋棄繼承時，所有
    繼承人均屬稅法規定之納稅義務人，一旦逾期未繳納應納遺
    產稅時，所有繼承人均為強制執行之可能對象，不因繼承遺
    產之多寡有所差別。彰化縣稅捐稽征處罰鍰案件審查書載明
    遺產稅之納稅義務人為繼承人劉渶堂、丙○○、劉渶清、上訴
    人、戊○○5人，可證明在辦理第一次遺產登記時劉金龍之遺
    產繼承人只有上開5人男系子孫，而女子乙○○○、丁○○則已於
    辦理第一次繼承登記前拋棄繼承。拋棄繼承係一經拋棄，全
    部拋棄，且性質上係單獨行為。被上訴人乙○○○、丁○○於第
    一次辦理劉金龍本身所遺遺產登記前即已拋棄繼承，依經驗
    法則、論理法則自不可能於辦理第二次繼承登記(劉火賔所
    遺給劉金龍繼承6分之1之遺產）還是繼承人身分，而乙○○○
    與丁○○因已非繼承人，就劉火賔所遺之遺產與上訴人間自不
    可能成立借名登記契約。又劉金龍之繼承人僅有上訴人、劉
    渶堂、丙○○、劉渶清、戊○○(未成年人)5人，乙○○○不可能以
    自己及代理丁○○、劉渶堂、丙○○、劉渶清、戊○○等5人與上
    訴人成立7人借名登記契約。上訴人所提出之彰化縣稅捐稽
    征處罰鍰案件審查書已足證明乙○○○、丁○○已非繼承人，該
    事實已足推認上訴人不可能與被上訴人成立借名登記之事實
    ，依經驗法則及論理法則已足推認其因果關係存在者，故本
    件並無爭點效之存在。
  ㈢被上訴人未能舉證證明雙方有借名登記契約，劉金龍繼承人
    之一劉渶堂於前案(108年度上更一字第6號)亦證述無借名登
    記契約。依民事訴訟法第355條第1項規定，公文書所載内容
    應「推定為真正」，即認公文書具法定證據效力，即便現行
    實務上雖尚未對判決爭點效採一致肯定之見解，惟倘無其他
    積極之事證，仍應予以尊重公文書具法定證據效力。彰化縣
    稅捐稽征處罰鍰案件審查書係公文書，依最高法院82年度台
    上字第2831號判決意旨，已認公文書之登記内容自有相當之
    證據力，上開審查書已明白記載劉金龍之繼承人只有上訴人
    、劉渶堂、丙○○、劉渶清、戊○○等五人，於無相反事實，不
    得任意推翻。被上訴人既不爭執該審查書之真實性，此公文
    書已明白記載劉金龍之繼承人僅有劉渶堂、丙○○、劉渶清、
    上訴人、戊○○等5人，上開審查書並非僅罰鍰、免稅公法上
    意思表示之書面。
　㈣依原判決理由記載「被告(即上訴人)提出形式上為原告(即被
    上訴人)不爭執之錄音光碟及譯文，無論是否出於變造」等
    語，顯然認同被上訴人於前案本院105年度訴字第28號第一
    審所提出之錄音檔有變造之可能，基於證據已遭污染之毒樹
    果理論，於被上訴人未提出完整錄音檔前，未將被上訴人所
    提出之錄音證據予以排除，難令上訴人折服。
  ㈤依臺灣高等法院臺中分院調取之68年度上字第365號共有物分
    割和解筆錄，可證明上訴人係因與訴外人劉金泉等人因成立
    訴訟上和解而取得464-5、464-9、464-11、464-15地號4筆
    土地，可證明兩造並無借名登記之存在。
  ㈥經財政部國稅局中區彰化分局回函，劉金龍之繼承人乙○○○、
    丁○○於110年8月11日止尚未有辦理遺產申報紀錄。前案本院
    105年度訴字第28號被上訴人共同訴訟代理人稱兩造父親劉
    金龍名下的遺產是由兩造全體法定繼承人繼承，顯與事實不
    符，依臺灣高等法院臺中分院函查財政部中區國稅局彰化分
    局110年8月11日回函，顯然當初乙○○○與丁○○兩名女性辦理
    劉金龍遺產繼承時實為拋棄繼承。劉金龍所遺自身財產7筆(
    財產估價202,457元)，係由5名男性子孫繼承，2名女性乙○○○、丁○○並無繼承。
  ㈦上訴人再轉繼承劉火賔之財產，依不動產標示資料（參遺產
    税免稅證明書-被繼承人劉金龍遺產明細表)，遺產共計18筆
    ，扣除劉金龍所遺自身財產7筆（參彰化縣稅徵稽征處罰鍰
    案件審查書），劉火賔財產共計11筆。拋棄繼承權，係指全
    部拋棄而言，乙○○○、丁○○於第一次辦理劉金龍自身所遺遺
    產時已拋棄繼承，第二次辦理劉火賔之遺產由劉金龍繼承6
    分之1財產時，乙○○○、丁○○已非繼承人身分。參上訴人提出
    111年1月17日申請之377-6、377-12、379-5、379-9地號4筆
    土地謄本，證明被上訴人丁○○訴訟代理人稱借名登記的其他
    土地已經移轉登記完成，所述不實等語。
三、原審斟酌兩造主張及調查證據之結果，判決應將登記為上訴
    人共有系爭土地所有權應有部分6分之1移轉各42分之1予被
    上訴人每人。上訴人不服，提起上訴，並聲明：㈠原判決廢
    棄。㈡被上訴人在第一審之訴駁回。被上訴人則聲明：上訴
    駁回。
四、得心證之理由：
　㈠上訴人於原審辯稱系爭土地縱為兩造公同共有之遺產並成立
    借名登記，因劉渶清已經死亡，其繼承人劉中隆、劉佩芳、
    劉中皓未向上訴人為終止借名登記之意思表示，則被上訴人
    提起本件訴訟，當事人不適格云云。查劉渶清已於109年1月
    7日死亡，固有戶籍查詢資料可稽（原審卷三第21頁）。惟
    兩造於前案均曾主張就劉金龍繼承劉火賔之遺產以協議分割
    辦理繼承登記（見臺灣高等法院臺中分院108年度上更一字
    第6號判決第7頁），且經法院判認可採，已具爭點效（詳下
    述），即不得認劉金龍繼承劉火賔之遺產仍為公同共有，故
    被上訴人起訴請求上訴人移轉各按應繼分計算之財產，並無
    不合，上訴人上開所辯，為無可採。
　㈡被上訴人主張乙○○○與配偶劉金龍育有甲○○、劉渶堂、丙○○、
    劉渶清、戊○○、丁○○共6名子女。劉金龍之父劉火賔於60年1
    0月10日死亡，遺有附表一所示土地，劉火賔之繼承人為劉
    金龍、劉金泉、尤劉瓊雲、劉麗卿、劉麗春、劉金木，每人
    應繼分各6分之1，劉金龍於62年7月12日死亡，嗣後分割劉
    火賔之遺產，附表二土地為劉金龍繼承取得之劉火賔遺產，
    登記為上訴人所有，被上訴人及劉渶清曾主張依借名登記之
    法律關係，起訴請求上訴人將附表三編號1（即附表四編號1
    至6）、附表三編號3借名登記之土地所有權應有部分移轉為
    其等所有，經前案判決勝訴確定等事實，業據其提出土地登
    記謄本、異動索引為證，並有本院調取之前案訴訟卷證可稽
    ，且為上訴人所不爭執，應堪認真實。　
　㈢被上訴人主張系爭土地所有權應有部分6分之1為兩造及劉渶
    堂、劉渶清等7人再轉繼承取得，以上訴人為名義借名登記
    之事實，為上訴人否認。經查：
　1.按所謂爭點效，係指法院於確定判決理由中，就訴訟標的以
    外當事人所主張之重要爭點，本於當事人辯論之結果已為判
    斷時，除有顯然違背法令，或當事人已提出新訴訟資料足以
    推翻原判斷之情形外，於同一當事人就與該重要爭點有關所
    提起之他訴訟，不得再為相反之主張，法院亦不得作相反之
    判斷，始符合民事訴訟法上之誠信原則。是於前後兩訴訟當
    事人同一，且前案就重要爭點之判斷非顯然違背法令，及當
    事人未提出新訴訟資料足以推翻原判斷之情形下，應有爭點
    效之適用。基於民事訴訟法上之誠信原則，兩造於前案所為
    爭點簡化協議，除同意變更，或因不可歸責於當事人之事由
    或依其他情形協議顯失公平者外，亦應受其拘束。
　2.依前案判決兩造不爭執事項及主要爭點之判斷理由，被上訴
    人乙○○○、丁○○未拋棄繼承劉金龍之遺產，且被上訴人、劉
    渶堂、劉渶清與上訴人間，曾就劉金龍之遺產為分割協議，
    並就劉金龍所繼承劉火賔之遺產之遺產成立借名登記契約，
    約定以上訴人名義登記，則系爭土地所有權應有部分6分之1
    亦為劉金龍繼承自劉火賔之遺產，兩造於本件應受前案確定
    判決理由之拘束，即以上訴人名義登記之系爭土地所有權應
    有部分6分之1，亦屬兩造及劉渶堂、劉渶清分割協議並借名
    登記之遺產。
　3.上訴人雖辯稱乙○○○、丁○○已對劉金龍之遺產拋棄繼承，劉
    金龍之繼承人僅有上訴人、劉渶堂、丙○○、劉渶清、戊○○5
    人，乙○○○不可能以自己及代理丁○○、劉渶堂、丙○○、劉渶
    清、戊○○等5人與上訴人成立7人借名登記契約云云，並提出
    遺產稅免稅證明書、彰化縣稅捐稽征處罰鍰案件審查書等為
    證（見本院卷第23、25頁）。惟按繼承人得拋棄其繼承權。
    前項拋棄，應於知悉其得繼承之時起2個月內，以書面向法
    院、親屬會議或其他繼承人為之，74年6月3日修正前民法第
    1174條定有明文。為劉火賔、劉金龍各於60年10月10日、62
    年7月12日死亡時應適用之法規。而本院查詢劉火賔之財產
    於64至65年間辦理繼承登記事宜，經彰化縣彰化地政事務所
    110年5月13日彰地一字第1100004155號函復無法查詢相關資
    料，且登記案件依規定僅保存15年等語（見本院卷第107-10
    8頁）；又查詢劉金龍遺產稅申報資料，經依財政部中區國
    稅局彰化分局以110年5月18日中區國稅彰化營所字第110125
    3927號函覆因相關資料已逾保存年限、資料已銷毀等語（見
    本院卷第123頁）。另上訴人所提財政部中區國稅局彰化分
    局以110年8月11日中區國稅彰化營所字第1102261493號則函
    覆：劉金龍之繼承人迄110年8月11日止尚未有辦理遺產申報
    紀錄等語（見本院卷第179頁），均查無乙○○○、丁○○已依法
    拋棄繼承之資料。至於上訴人所提64年8月12日彰稅五罰字
    第59045號彰化縣稅捐稽征處罰鍰案件審查書、65年6月23日
    遺產稅免稅證明書，各係稅捐機關所為罰鍰、免稅公法上意
    思表示之書面，並非乙○○○、丁○○表示拋棄繼承之書面，況
    前者審查書係據公所筆錄移送未於於繼承開始6個月內提出
    申報書之處罰，所列受處分人是否屬遺產全部繼承人，顯難
    憑認，後者繼承人亦僅列上訴人一人辦理，並不能據以證明
    乙○○○、丁○○已依法拋棄繼承。
　4.上訴人辯稱其係於68年度上字第365號分割共有物事件與訴
    外人劉金泉等人因成立訴訟上之和解，取得464之5、464之9
    、464之11、464之15地號4筆土地，可證明兩造並無借名登
    記之存在云云，並提出和解筆錄為證（見原審卷二第325-32
    9頁、本院卷第225-231頁）。然該和解筆錄為前案訴訟資料
    ，並經前案臺灣高等法院臺中分院108年度上更一字第6號第
    二審判決認定上訴人與乙○○○等人於65年間待辦繼承登記當
    時，有可能未來需以訴訟處理上開土地分割事宜之預期（見
    該判決第10頁至第11頁）。則劉金龍之繼承人因處理劉金龍
    繼承自劉火賔之遺產，而借名登記為上訴人一人所有，於法
    自係應以上訴人一人名義與劉火賔之其他繼承人成立訴訟上
    和解，不能因此認上訴人上開所辯可採。
　㈣按虛偽意思表示，隱藏他項法律行為者，適用關於該項法律
    行為之規定，民法第87條第2項定有明文。查上訴人與被上
    訴人及劉渶堂、劉渶清先就劉金龍繼承自劉火賔之遺產成立
    借名登記契約後，再推由上訴人出面與他房子孫共同辦理繼
    承劉火賔遺產事宜，依上開規定，兩造間就上開遺產之法律
    關係，應適用借名登記契約，應認被上訴人實質上就劉金龍
    繼承自劉火賔之遺產各有7分之1之權利。又借名登記契約，
    應類推適用民法有關委任之規定，民法第549條第1項有關委
    任終止之規定應在類推適用之範圍。本件被上訴人以起訴狀
    繕本為終止系爭土地借名登記之意思表示，起訴狀繕本已送
    達上訴人，有送達證書可稽，已發生終止借名登記之效力。
　㈤綜上所述，被上訴人與上訴人間就系爭土地有借名登記契約
    存在，被上訴人已終止借名登記契約，則被上訴人依借名登
    記類推適用委任關係，請求上訴人將系爭土地所有權應有部
    分6分之1移轉應有部分各42分之1予被上訴人每人，為有理
    由，應予准許。原審為被上訴人勝訴之判決，並無不合。上
    訴意旨指摘原判決不當，求予廢棄改判，為無理由，應予駁
    回。
五、本件事證已臻明確，兩造其餘攻擊防禦方法及所提證據，核
    與判決結果無影響，毋庸論述，併此敘明。
六、據上論結，本件上訴為無理由，依民事訴訟法第436條之1第
    3項、第449條第1項、第78條，判決如主文。　　
中　　華　　民　　國　　111 　年　　2 　　月　　16　　日
                民事第三庭    　審判長法　官　洪榮謙
                                      法  官　洪堯讚
                                      法  官　羅秀緞
以上正本係照原本作成。
不得上訴。
中　　華　　民　　國　　111 　年　　2 　　月　　16　　日
                                      書記官　蔡忻彤
附表一
編號 劉火賔遺產  1 彰化縣○○市○○○段000○0地號土地全部  2 彰化縣○○市○○○段000地號土地全部  3 彰化縣○○市○○段000地號土地應有部分4分之1 

附表二
編號 劉金龍繼承取得之劉火賔遺產  1 彰化縣○○市○○○段000○0地號土地應有部分6分之1  2 彰化縣○○市○○○段000地號土地應有部分6分之1  3 彰化縣○○市○○段000地號土地應有部分24分之1 

附表三
編號 兩造及劉渶堂、劉渶清每人再轉繼承取得並以甲○○借名登記之財產  1 彰化縣○○市○○○段000○0地號土地應有部分每人各42分之1（分割後之地號如附表四所示）  2 彰化縣○○市○○○段000地號土地應有部分每人各42分之1  3 彰化縣○○鄉○○段000地號土地應有部分每人各168分之1 

附表四
編號 西門口段464之1地號土地因分割增加之地號 以甲○○名義登記 被上訴人及劉渶堂、劉渶清借名登記部分  1 464之5地號土地 全部 每人各7分之1  2 464之9地號土地 應有部分6分之1 每人各42分之1  3 464之11地號土地 全部 每人各7分之1  4 464之15地號土地 應有部分6分之1 每人各42分之1  5 464之32地號土地 全部 每人各7分之1  6 464之33地號土地 應有部分6分之1 每人各42分之1